ACORDAO-COMPLETO-2482486

ACÓRDÃO 3394/2022 ATA 20/2022 - PRIMEIRA CÂMARA

VISTOS, relatados e discutidos estes autos de atos de concessão de pensões civis instituídas por ex-servidores da Fundação Nacional de Saúde.
ACORDAM os Ministros do Tribunal de Contas da União, reunidos em sessão da 1ª Câmara, ante as razões expostas pelo Relator, em:
9.1. considerar legais os atos de concessão de pensões civis instituídas por Pedro Florencio de Oliveira, Julio Moreira Filho, Juraci Ferreira de Aguiar, Cosme de Santana, Jose Domingos Fernandes, Ugo Dias Bezerra, Domingos Vieira de Souza, Jose Celestino dos Santos e Antonio Carlos Doria, concedendo-lhes registro;
9.2. considerar ilegal o ato de concessão de pensão civil instituída por Ediberto Caetano D Assunção em favor de Josefa Maria Santos D Assuncao, negando-lhe registro;
9.3. dispensar a devolução dos valores indevidamente recebidos até a data da ciência desta deliberação, com fulcro no Enunciado 106 da Súmula da Jurisprudência do TCU;
9.4. determinar à Fundação Nacional de Saúde, sob pena de responsabilidade solidária da autoridade administrativa omissa, que:
9.4.1. faça cessar os pagamentos decorrentes do ato impugnado e comunique as providências adotadas ao TCU, no prazo de trinta dias, nos termos do art. 262, caput, do Regimento Interno do TCU e do art. 8º, caput, da Resolução-TCU 206/2007;
9.4.2. emita novo ato de pensão, em substituição à concessão considerada ilegal, livre das irregularidades apontadas, e submeta-o ao TCU, no prazo de sessenta dias, nos termos do art. 262, § 2º, do Regimento Interno do TCU e do art. 19, § 3º, da Instrução Normativa-TCU 78/2018;
9.4.3. comprove ao Tribunal, no prazo de sessenta dias, a ciência do teor desta deliberação pela interessada Josefa Maria Santos D Assuncao, nos termos do art. 4º, § 3º, da Resolução-TCU 170/2004, alertando-a de que o efeito suspensivo proveniente de eventual interposição de recurso junto ao TCU não a exime da devolução dos valores indevidamente percebidos após a notificação, caso o recurso não seja provido.

PENSÃO CIVIL. Atos de Pensão civil da unidade emissora Fundação Nacional de Saúde, enviados ao TCU pela unidade de controle interno CONTROLADORIA-GERAL DA UNIÃO para fins de análise e julgamento

Primeira Câmara

Fundação Nacional de Saúde.

3. Interessados/Responsáveis:
3.1. Interessados: Esterfane Silva de Santana (XXX.153.975-XX); Josefa Maria Santos D Assuncao (XXX.045.235-XX); Juraci Ferreira de Aguiar Junior (XXX.817.255-XX); Maria Elita Fernandes (XXX.933.835-XX); Maria Izabel Melo de Oliveira (XXX.222.415-XX); Maria Jose dos Santos (XXX.772.415-XX); Maria Minervina dos Santos Souza (XXX.037.455-XX); Maria da Paixao Menezes (XXX.731.995-XX); Rosa Maria Freire Bezerra (XXX.897.775-XX); Rosemeire Moura Monteiro de Aguiar (XXX.021.805-XX); Solange Lima Dorea (XXX.394.605-XX); Tergiane Freire Bezerra (XXX.767.385-XX); Thiago Freire Bezerra (XXX.908.165-XX).

13.1. Ministros presentes: Benjamin Zymler (na Presidência), Walton Alencar Rodrigues (Relator) e Vital do Rêgo.
13.2. Ministro-Substituto convocado: Augusto Sherman Cavalcanti.
13.3. Ministro-Substituto presente: Weder de Oliveira.

WALTON ALENCAR RODRIGUES

Adoto, como relatório, o parecer emitido pelo Ministério Público de Contas, representado pelo Procurador Rodrigo Medeiros de Lima (peça 17) :
"Trata-se de processo consolidado com dez atos de pensão civil emitidos pela Superintendência Estadual da Funasa em Sergipe.
2.	Após a aplicação das críticas automáticas a Sefip propôs a legalidade e registro de todos os atos (peças 14-15) .
3.	O ato à peça 6 trata da concessão inicial da pensão civil instituída por Ediberto Caetano D Assunção. Observa-se que o ex-servidor foi aposentado por invalidez com proventos integrais, em 10/8/1970, e instituiu pensão a partir de 30/8/2013 com proventos calculados de acordo com o art. 40, § 7º, inciso I, da Constituição Federal de 1988, com a redação dada pela Emenda Constitucional (EC) 41/2003, e atualizados com base nos índices do Regime Geral de Previdência Social (RGPS) .
4.	Consoante se vê no contracheque de abril de 2021 da pensionista Josefa Maria Santos D Assunção (peça 16) , os proventos continuam sendo calculados com base na referida norma constitucional e na lei que regulamentou o citado dispositivo: "LEI 8.112/1990 - EC 41/2003 - LEI 10.887/2004".
5.	Ressalte-se que a EC 70, de 29/3/2012, acrescentou à EC 41/2003 o art. 6º-A e seu parágrafo único, in verbis (grifos inseridos) :
Art. 6º-A. O servidor da União, dos Estados, do Distrito Federal e dos Municípios, incluídas suas autarquias e fundações, que tenha ingressado no serviço público até a data de publicação desta Emenda Constitucional e que tenha se aposentado ou venha a se aposentar por invalidez permanente, com fundamento no inciso I do § 1º do art. 40 da Constituição Federal, tem direito a proventos de aposentadoria calculados com base na remuneração do cargo efetivo em que se der a aposentadoria, na forma da lei, não sendo aplicáveis as disposições constantes dos §§ 3º, 8º e 17 do art. 40 da Constituição Federal.
Parágrafo único. Aplica-se ao valor dos proventos de aposentadorias concedidas com base no caput o disposto no art. 7º desta Emenda Constitucional, observando-se igual critério de revisão às pensões derivadas dos proventos desses servidores.
6.	Além disso, o art. 2º da EC 70/2012 expressamente determinou a revisão da forma de reajuste das aposentadorias motivadas por invalidez e das respectivas pensões, para que tais benefícios passassem a observar o critério da paridade, com efeitos financeiros a partir da data de promulgação da referida EC.
7.	Por meio do Acórdão 2.553/2013, ao apreciar representação acerca do "estudo sobre a existência ou não de paridade com a remuneração do servidor ativo das pensões decorrentes de aposentadorias concedidas anteriormente à Emenda Constitucional - EC 41/2003, bem assim daquelas decorrentes das aposentadorias concedidas com base no art. 3º da mencionada emenda constitucional", o Plenário do Tribunal decidiu, entre outras medidas, formular as seguintes orientações às unidades jurisdicionadas (grifos inseridos) :
9.2. orientar os órgãos e entidades da Administração Pública Federal a observar as seguintes diretrizes na concessão de pensão:
 (...) 
9.2.3. constituem exceção à regra e continuam gozando do benefício de paridade (regra de exceção a partir da edição da Emenda Constitucional 41/2003) as pensões civis originadas por óbitos ocorridos a partir de 1º/1/2004 e que sejam decorrentes de:
 (...) 
9.2.3.2. aposentadorias por invalidez, para servidores que tenham ingressado no serviço público até 31/12/2003, com base no parágrafo único do art. 6.º-A da Emenda Constitucional 41/2003, incluído pela Emenda Constitucional 70/2012, observados os efeitos financeiros estipulados no art. 2º da EC 70/2012;
8.	A pensão em análise não incluiu, em seus fundamentos, a EC 70/2012, vigente na data da concessão do benefício pensional, tampouco está sendo reajustada pela regra da paridade.
9.	Ao apreciar situação semelhante, a Segunda Câmara do Tribunal prolatou o Acórdão 11.276/2018, da relatoria do Ministro José Múcio Monteiro, em cujo voto assim se manifestou:
6. Verifica-se que o referido ato de concessão foi editado quando já se encontravam em vigência o art. 6º-A e seu parágrafo único, acrescidos à EC 41/2003 pela EC 70/2012, ou seja:
 (...) 
7. Dessa forma, entendo que não é o caso de somente expedir determinação para que o órgão reveja a forma de atualização dos benefícios recebidos pelas pensionistas, mas de considerar o ato ilegal, de modo que seja enviado, via Sisac, novo ato devidamente corrigido relativamente ao seu fundamento legal, com indicação expressa da garantia da paridade entre os proventos da pensão e a remuneração do cargo que o instituidor inválido ocupava quando em atividade, conforme a jurisprudência deste Tribunal (Acórdão 2553/2013-TCU-Plenário, de relatoria da Ministra Ana Arraes, e 9.468/2018-TCU-1ª Câmara, de relatoria do Ministro Walton Alencar Rodrigues) .
8. Cumpre destacar que existem situações nas quais os reajustes dos proventos com base nos índices concedidos pelo RGPS podem resultar em montantes superiores aos obtidos com aplicação do critério da paridade.
9. Tendo em vista que o referido ato de concessão foi encaminhado para apreciação por esta Corte de Contas há menos de cinco anos, não se faz necessária a prévia oitiva das interessadas.
10. Entendo que o ato de interesse das beneficiárias Maria Aparecida Rodrigues de Amorim e Maria da Luz Vasconcelos Bezerra deve ser julgado ilegal, dispensando as pensionistas do ressarcimento das importâncias recebidas de boa-fé, nos termos da Súmula TCU 106.
10.	Desse modo, em linha com a jurisprudência do Tribunal, este representante do Ministério Público de Contas da União opina pela ilegalidade e negativa de registro do ato de pensão civil à peça 6, e sugere esclarecer ao órgão jurisdicionado que a concessão poderá prosperar mediante a emissão de novo ato, livre da irregularidade apontada.
11.	Registra-se que o referido ato foi enviado ao TCU em novembro de 2020, de modo que pode ser apreciado, uma vez que ainda não houve o decurso do prazo de cinco anos fixado pelo Supremo Tribunal Federal (STF) , no âmbito do Recurso Extraordinário (RE) 636.553, para a apreciação dos atos sujeitos a registro, contados da chegada dos atos ao Tribunal.
12.	Por fim, quanto aos demais atos, anuímos à proposta da unidade técnica pela legalidade e concessão dos respectivos registros."

não há

Procurador Rodrigo Medeiros de Lima.

PENSÕES CIVIS. FUNDAÇÃO NACIONAL DE SAÚDE. ILEGALIDADE DE UM ATO. EMENDA CONSTITUCIONAL 70/2012. CORREÇÃO INDEVIDA PELO ÍNDICE PREVIDENCIÁRIO. NEGATIVA DE REGISTRO. DETERMINAÇÕES. LEGALIDADE E REGISTRO DOS DEMAIS ATOS.

PENSÃO CIVIL (PCIV)

Secretaria de Fiscalização de Integridade de Atos e Pagamentos de Pessoal e de Benefícios Sociais (Sefip).

Trata-se de atos de dez atos de pensões civis emitidos pela Fundação Nacional de Saúde, submetidos à apreciação deste Tribunal para fins de registro.
A Secretaria de Fiscalização de Pessoal propõe a legalidade e o correspondente registro dos atos ora em análise. 
O Parquet diverge quanto ao ato relativo ao instituidor Ediberto Caetano D Assunção, por ter identificado que a pensão está sendo corrigida indevidamente pelo índice previdenciário, em afronta à Emenda Constitucional 70/2012.
Anuo ao encaminhamento proposto pelo Ministério Público de Contas, acolhendo as conclusões de seu parecer como razões de decidir.
Como bem evidenciou o MP/TCU, Ediberto Caetano D Assunção ingressou no serviço público antes da promulgação da Emenda Constitucional 41/2003, aposentou-se por invalidez em 10/8/1970, tendo falecido e instituído pensão em 30/8/2013, após a entrada em vigor da Emenda Constitucional 70/2012. No entanto, sua pensão vem sendo reajustada, indevidamente, pelo índice previdenciário.
A EC 70/2012 acrescentou o artigo 6º-A à EC 41/2003, in verbis:
Art. 6º-A. O servidor da União, dos Estados, do Distrito Federal e dos Municípios, incluídas suas autarquias e fundações, que tenha ingressado no serviço público até a data de publicação desta Emenda Constitucional e que tenha se aposentado ou venha a se aposentar por invalidez permanente, com fundamento no inciso I do § 1º do art. 40 da Constituição Federal, tem direito a proventos de aposentadoria calculados com base na remuneração do cargo efetivo em que se der a aposentadoria, na forma da lei, não sendo aplicáveis as disposições constantes dos §§ 3º, 8º e 17 do art. 40 da Constituição Federal.
Parágrafo único. Aplica-se ao valor dos proventos de aposentadorias concedidas com base no caput o disposto no art. 7º desta Emenda Constitucional, observando-se igual critério de revisão às pensões derivadas dos proventos desses servidores.
Dessa forma, considero ilegal o ato de concessão da pensão civil instituída por Ediberto Caetano D Assunção. O novo ato concessório, a ser encaminhado ao Tribunal, deverá ter seu fundamento legal corrigido (EC 70/2012) , com a indicação expressa da garantia da paridade entre os proventos da pensão e da remuneração do cargo que o instituidor ocupava em atividade.
Quanto aos demais atos, devem ser considerados legais e registrados, como previsto nos artigos 1º, inciso V, e 39, inciso II, da Lei 8.443/1992 e no artigo 260, § 1º, do Regimento Interno do TCU. 
Em razão do volume expressivo de solicitações de prorrogação de prazo que vêm sendo apresentadas pelos órgãos de origem, em razão da sobrecarga de trabalho gerada pela necessidade de migração de atos do sistema Sisac para o e-Pessoal, de forma a evitar pedidos nesse sentido, promovo desde já a dilação dos prazos para implementação das determinações expedidas na presente deliberação, de caráter improrrogável neste caso.
Por fim, registro que os atos em exame deram entrada neste Tribunal há menos de cinco anos, estando de acordo com a tese fixada pelo Supremo Tribunal Federal, no julgamento do RE 636.553, da relatoria do E. Ministro Gilmar Mendes (Pleno, j. 19/2/2020, DJe 26/5/2020) .
Ante o exposto, voto por que o Tribunal acolha a minuta de Acórdão que submeto à deliberação deste Colegiado.
TCU, Sala das Sessões, em 21 de junho de 2022.
WALTON ALENCAR RODRIGUES 
Relator